臺灣高等法院臺南分院民事判決
109年度上字第347號
上  訴  人  莊珺菻  


訴訟代理人  方文賢律師
被上訴  人  王小珍  
訴訟代理人  蔡文斌律師
            林冠廷律師
            林亭宇律師
            許依涵律師
上列當事人間請求損害賠償等事件，上訴人對於民國（下同）10
9年9月30日臺灣臺南地方法院109年度訴字第764號第一審判決提
起上訴，並為部分訴之變更，本院於110年3月10日言詞辯論終結
，判決如下：
    主  文
上訴及變更之訴均駁回。
第二審（含變更之訴）訴訟費用均由上訴人負擔。
    事實及理由
壹、程序方面：
    按第二審訴之變更或追加，非經他造同意不得為之，民事訴
    訟法第446條第1項前段定有明文。查上訴人於原審起訴原聲
    明請求：㈠被上訴人應給付上訴人新臺幣（下同）500,000元
    及法定遲延利息。㈡被上訴人應於「臺南縣工商婦女企業管
    理協會」（下稱系爭協會）Line群組（下稱系爭群組）內張
    貼道歉聲明，內容為「本人王小珍於民國107年7月16日於『
    臺南縣工商婦女企業管理協會』群組平臺中，以文字、圖片
    詆毀莊珺菻女士之名譽與人格，造成莊珺菻女士名譽受損，
    在此我願意誠懇的向莊珺菻女士道歉，致上我最深歉意，並
    請海涵。」。嗣於本院審理中，就上開聲明㈡部分變更為：
    被上訴人應出具如附表所示之道歉聲明，由上訴人於本判決
    確定之翌日起6個月期間自行將該聲明張貼在上訴人「莊珺
    菻」之臉書帳號，並於前開期限屆至後翌日刪除該貼文（見
    本院卷第96頁），業經被上訴人陳明同意在卷（見本院卷第
    96頁），核與上開規定相符，自應予准許，先予說明。
貳、實體方面： 　　
一、上訴人主張：兩造均為系爭協會之會員及系爭群組之成員，
    被上訴人於107年7月16日晚上7時許，在系爭群組張貼如不
    爭執事項㈡之⒍所示之文字，復於同日晚上7時17分許重貼如
    不爭執事項㈡之⒋之內容及照片暨張貼如不爭執事項㈡之⒎所示
    之文字，其內容與事實不符，對上訴人之名譽權造成侵害，
    致上訴人受有精神痛苦。被上訴人於上開貼文或轉貼前，未
    盡合理查證之義務，不得解免其應負之侵權行為責任。且上
    訴人並非公眾人物，被上訴人就本件與公共利益無關之事，
    竟予以貼文、轉貼，非有自衛、自辯或保護合法利益之情形
    ，並無阻卻違法事由。爰依民法第184條第1項前段、第195
    條第1項規定，請求被上訴人賠償精神慰撫金500,000元，及
    應為如附表所示之道歉聲明。原判決駁回上訴人上開請求，
    實有未當，爰依法提起上訴，並聲明：㈠原判決廢棄。㈡被上
    訴人應給付上訴人500,000元及自起訴狀繕本送達被上訴人
    之翌日起至清償日止，按週年利率5%計算之利息。㈢被上訴
    人應出具如附表所示之道歉聲明，由上訴人於本判決確定之
    翌日起6個月期間自行將該聲明張貼在上訴人「莊珺菻」之
    臉書帳號，並於前開期限屆至後翌日刪除該貼文。
二、被上訴人則辯以：本件訴外人陳秀里與上訴人間確有投資糾
    紛，被上訴人本於陳秀里原已為陳述之相關事實加以陳述，
    應可認有盡到合理查證義務。被上訴人所陳述及重貼之內容
    ，意在於該具公益性質之系爭群組說明上訴人與陳秀里之金
    錢糾紛，且被上訴人曾經擔任系爭協會之副理事長及監事，
    就會員間之糾紛本有說明之必要，並且為道德勸說，兼提醒
    系爭協會成員勿輕易投資以免有下一個受害者。被上訴人就
    涉及公共利益、可受公評之事項，善意發表評論並重貼陳秀
    里之貼文，藉以提醒其他成員，亦屬言論自由之保障範圍，
    難認被上訴人有因故意或過失不法侵害他人之名譽權而應負
    損害賠償等情事，上訴人之請求並無理由等語。並聲明：上
    訴及變更之訴均駁回。
三、兩造不爭執事項：　　
　㈠上訴人自103年起，向陳秀里借貸，陳秀里並於103年8月11日
    、104年3月6日、104年6月16日及104年11月4日共計匯款17,
    835,000元予上訴人。陳秀里於105年至106年間共投資宏禾
    建設股份有限公司（下稱宏禾公司）82,400,000元，其中10
    5年3月間投資25,000,000元之事，上訴人知情。
  ㈡系爭群組於107年7月間有下列Line對話及貼圖：
  ⒈陳秀里於107年7月11日上午9時4分許張貼「我最近被說是最
    好結拜姐妹被挖個洞損失將近八仟多萬元，一直抱怨一生中
    最後就是認識這個查某，希望我是最後一個傻女人。…」等
    文字。
  ⒉訴外人鄭百惠於107年7月11日上午9時33分許張貼「秀里姐請
    私Line給我，是哪一個可惡的查某？」等文字。
  ⒊被上訴人（暱稱：jane(小珍））於107年7月11日上午11時8
    分、上午11時17分許分別張貼「怎麼可以不討論呢？…八仟
    多萬真的不是一筆小數目…」、「這樣的人…我們可以讓她繼
    續參加工商嗎/建議：⒈自己自動退出工商⒉協會應表決開除
    她」等文字。
  ⒋陳秀里於107年7月14日上午10時19分許張貼「真是不要臉的
    女人，百惠就是跟你拍照的那個查某」等文字。鄭百惠則於
    同日張貼如原審補字卷第27頁之照片1紙。
  ⒌上訴人於107年7月14日下午4時44分許張貼「佛說：傷害你的
    …」等文字。
  ⒍被上訴人於107年7月16日晚上7時許，張貼「莊珺菻：請問你
    怎麼好意思在群組po佛說的文章，莊珺菻你真的無藥可救…
    你真的是太可怕了…你傷害秀里姐，騙她的錢拿去放三分高
    利貸，騙秀里姐八仟多萬的錢去投資，你這樣傷害秀里姐，
    難道你是來度秀里姐的嗎？你做傷天害理的事，捫心自問，
    晚上你睡得著覺嗎？你傷害秀里姐你會受到懲處的，你做了
    傷天害理的事，不要再傷佛門了，佛門都引你為恥，莊珺菻
    請你自律，我知道金緣理事長是你的下一個目標，我希望你
    良心發現，不要再傷害任何人，不為自己想，也要為你的子
    子孫孫想…勸你一句話…勿再作傷天害理的事…否則你唸再多
    的經都沒有用的」等文字（下稱事實一貼文）。
  ⒎被上訴人於107年7月16日晚上7時17分許重貼如⒋之內容及照
    片暨張貼「我希望工商要跟獅子會的標準一樣，不允許某人
    在社團設計姐妹的錢財，正如小珍說，自動退出社團。」等
    文字（下稱事實二重貼及貼文）。
　　（就事實一貼文、事實二重貼及貼文部分，以下合稱系爭貼
    文及重貼）
  ㈢兩造及陳秀里於不爭執事項㈡之對話及貼圖事件發生時均為系
    爭協會會員及系爭群組成員。
  ㈣上訴人向臺灣臺南地方檢察署（下稱臺南地檢）對被上訴人
    以涉犯妨害名譽罪嫌提出刑事告訴，經臺南地檢以107年度
    營偵字第1823號為不起訴處分，上訴人不服，聲請再議，經
    臺灣高等檢察署臺南檢察分署（下稱臺南高分檢）以108年
    度上聲議字第1079號處分書駁回再議。上訴人再向臺灣臺南
    地方法院（下稱臺南地院）聲請交付審判，業經臺南地院以
    108年度聲判字第43號刑事裁定駁回其聲請確定在案（下稱
    刑案）。
  ㈤上訴人為高中畢業，從事自己房屋之出租，租金平均月收入
    為100,000元，另有利息所得，106、107年所得皆為0元，10
    8年度股利憑單、獎金給予、財產交易所得合計000,000元，
    名下有房屋、土地各4筆、投資1筆、汽車1筆，財產總額共0
    ,000,000元；被上訴人為研究所畢業、現為公司負責人，平
    均月收入不固定，106年度股利憑單、租賃、其他所得、利
    息所得合計0,000,000元，107年度股利憑單、租賃、其他所
    得、利息所得合計0,000,000元，108年度股利憑單、租賃、
    薪資所得、其他所得、利息所得合計1,650,306元，名下有
    房屋7筆、土地24筆，汽車2部、投資財產13筆，財產總額共
    00,000,000元。
四、本院得心證之理由：
  ㈠按言論自由為人民之基本權利，憲法第11條有明文保障，國
    家應給予最大限度之維護，俾其實現自我、溝通意見、追求
    真理及監督各種政治或社會活動之功能得以發揮。惟為兼顧
    對個人名譽、隱私及公共利益之保護，法律尚非不得對言論
    自由依其傳播方式為合理之限制。刑法第310條第1項及第2
    項誹謗罪即係保護個人法益而設，為防止妨礙他人之自由權
    利所必要，符合憲法第23條規定之意旨。至刑法同條第3項
    前段以對誹謗之事，能證明其為真實者不罰，係針對言論內
    容與事實相符者之保障，並藉以限定刑罰權之範圍，非謂指
    摘或傳述誹謗事項之行為人，必須自行證明其言論內容確屬
    真實，始能免於刑責。惟行為人雖不能證明言論內容為真實
    ，但依其所提證據資料，認為行為人有相當理由確信其為真
    實者，即不能以誹謗罪之刑責相繩（司法院釋字第509號解
    釋意旨參照）。該號解釋意旨乃在衡平憲法所保障言論自由
    與名譽權之兩種法益，於民事案件中亦應有其適用。惟言論
    尚可區分為事實陳述與意見表達，前者具有可證明性，方有
    上開解釋之適用，若屬意見表達者，則為主觀價值判斷之範
    疇，本無真偽與否問題，惟如係善意發表，對於可受公評之
    事，而為適當之評論者，尚難謂係不法侵害他人之權利。
  ㈡本件應審究者為被上訴人於上揭時間，在系爭群組張貼系爭
    貼文及重貼，是否對上訴人構成侵權行為而應負損害賠償責
    任？茲論述如下：
  ⒈上訴人向陳秀里借貸，陳秀里共計匯款17,835,000元予上訴
    人。另陳秀里共投資宏禾公司82,400,000元，其中投資25,0
    00,000元之事，上訴人知情。系爭群組於107年7月間有如不
    爭執事項㈡所示之對話及貼圖，被上訴人並有為系爭貼文及
    重貼之事實。兩造及陳秀里於不爭執事項㈡之對話及貼圖事
    件發生時均為系爭協會會員及系爭群組成員。另刑案業經不
    起訴處分及駁回交付審判之聲請確定在案。以上為兩造所不
    爭執（見不爭執事項㈠至㈣），且有上訴人提出系爭貼文及重
    貼（見原審補字卷第25-33頁）及被上訴人提出彰化銀行匯
    款回條聯、投資協議書（見原審訴字卷第61-69頁)為證。復
    經本院依職權調取刑案卷宗核閱無誤，堪信為真正。
　⒉上訴人主張被上訴人在系爭貼文及重貼中就其所稱上訴人傷
    害陳秀里、騙她的錢拿去放3分高利貸、騙陳秀里8千多萬元
    的錢去投資等語，未盡合理查證義務，且與事實不符，又與
    公共利益無關，構成侵權行為而應負賠償之責等語。然查：
　⑴觀諸陳秀里、鄭百惠、兩造在系爭群組張貼文字之時序，係
    陳秀里先於系爭群組內貼文稱其遭最好結拜姐妹挖洞致損失
    8千多萬元而有所抱怨，希望是最後一個傻女人等語；鄭百
    惠則貼文要陳秀里私Line告知對方身分；被上訴人接著為如
    不爭執事項㈡之⒊所示之貼文。復經陳秀里張貼「真是不要臉
    的女人，百惠就是跟你拍照的那個查某」等文字及鄭百惠張
    貼其與上訴人合照之照片，上訴人則張貼「佛說：傷害你的
    …」等文字後，被上訴人再為事實一之貼文，就其內容區分
    為事實陳述與意見表達，分別論述如下：
  ①關於被上訴人於上開貼文之內容「你傷害秀里姐，騙她的錢
    拿去放三分高利貸，騙秀里姐八仟多萬的錢去投資」等語，
    屬事實陳述。觀以此部分貼文前，陳秀里及鄭百惠即於系爭
    群組內為前述貼文，被上訴人根據上開貼文而為此部分貼文
    ，顯非空穴來風。且上訴人向陳秀里借貸，陳秀里共計匯款
    17,835,000元予上訴人。另陳秀里共投資宏禾公司82,400,0
    00元，其中投資25,000,000元之事，上訴人知情等節，已如
    前述。再證人陳秀里於刑案偵查中證稱：我與兩造都是系爭
    協會之會員，我有透過上訴人介紹放款給別人，借錢的人是
    上訴人找的，上訴人抽1分半，10,000,000元借款月息300,0
    00元，上訴人拿150,000元。剛開始我透過上訴人放款7、8
    百萬元，後來上訴人問我是不是要把這些借款轉成建築投資
    款，年息36%，後來上訴人都以投資為名邀集我投資，共達
    到5千多萬元，還有我自己投資別人的30,000,000元上訴人
    也知道，上訴人有跟我說她拿我的錢放款，收年息36%不一
    定要讓我知道等語（見刑案營偵字卷第10-11頁）；復於上
    訴人另案對陳秀里提告涉犯妨害名譽罪嫌案件偵查中提出答
    辯狀稱：上訴人遊說我將資金借予上訴人，上訴人再借予他
    人，上訴人支付我月息1分半，上訴人另向借款人收取3分月
    息等語（見刑案營偵字卷第166頁背面），並提出彰化銀行
    匯款回條聯及投資協議書（見刑案營偵字卷第168頁背面至1
    71頁）為證。又證人張馨月（即投資協議書上所載宏禾公司
    之代理人）於臺南地檢108年度偵字第1080號案件偵訊時證
    稱：是上訴人介紹陳秀里給我認識，因當時我與陳秀里還不
    熟，所以就由上訴人向陳秀里說明投資事宜，我有付月息2
    分半至3分給上訴人，因為公司營運出問題，42,000,000元
    、25,000,000元、15,400,000元部分，我都還沒還給陳秀里
    ，我曾將公司名下的租賃車交給上訴人開，當時說好上訴人
    的投資利潤會扣除車子租金，上訴人也同意等語，有被上訴
    人提出臺南高分檢109年度上聲議字第658號處分書(見原審
    訴字卷第38頁)可稽，互核大致相符。是被上訴人辯以其依
    陳秀里所述，認陳秀里因上訴人之介紹投資而蒙受損失，金
    額高達8千多萬元，上訴人收3分利，有騙陳秀里等節，堪認
    為被上訴人已經合理查證後，有相當理由確信其為真實。足
    見被上訴人此部分所述並非無據，自不構成名譽權之侵害。
  ②上訴人主張：被上訴人就事實一貼文於張貼完後30分鐘即刪
    除，可見被上訴人當時就該貼文已感到不妥、心虛而刪除，
    乃非確信其為真實等語。然事後刪除貼文之原因有多種，並
    非即代表心虛或非確信其為真實等，本件被上訴人為上開①
    之陳述事實時，業經合理查證後，有相當理由確信其為真實
    ，已如前述，上訴人此部分主張為推測之詞，並不足採。
  ③關於被上訴人於上開貼文之內容中使用「無藥可救」、「太
    可怕」、「傷天害理」、「傷害佛門」、「佛門都引你為恥
    」等文字，則屬於被上訴人基於前述事實陳述所為之意見表
    達，雖然此等言論確有較為嚴厲、尖酸刻薄之情形，但考量
    兩造及陳秀里於當時均為系爭協會會員及系爭群組成員，被
    上訴人就關於同為協會會員及群組成員間事涉鉅額金錢損失
    之事件，貼文在系爭群組內，屬可受公評之事項，且上訴人
    自陳系爭協會對外可以從事樂捐等行為（見本院卷第98-99
    頁），即具有一定之經濟與公益性質，其會員、成員在社會
    上通常亦具有相當之資力，被上訴人對於確有相當憑據之事
    實為評論，經驗上該言論亦有助於警示他人，避免有人再因
    上訴人介紹投資而蒙受損失，非僅涉私德，而實與公共利益
    有關，尚難認被上訴人係出於惡意損害上訴人名譽之目的。
    因涉個人主觀價值判斷，雖有令遭受評論之上訴人感到不悅
    ，仍屬合理評論之範圍，自應受言論自由所保障，是依上揭
    規定及說明，尚難認被上訴人此部分貼文有何侵害上訴人之
    情事。
  ⑵至被上訴人為事實二重貼及貼文部分，其中重貼部分之內容
    ，僅是在相同之系爭群組內重複張貼與陳秀里、鄭百惠張貼
    之文字、照片相同之訊息。再所謂轉貼之行為，應係指對於
    他人業已陳述、張貼之內容，轉換而於不同之處所或以不同
    之傳輸方式，向不特定或特定多數人張貼與原先張貼者相同
    之內容，使其等得以見聞原先可能無法獲悉或較難獲悉之內
    容，藉以達到向不特定或特定多數人散布該內容之目的，於
    現今社會常見者有如於臉書社群軟體內轉貼自己所見之他人
    貼文，或者係將與他人之對話紀錄轉貼至供不特定或特定多
    數人觀看之平臺，於此情形，縱該張貼內容並非自身所創作
    ，然亦如同將他人之觀點作為自己觀點而散布，自應就其轉
    貼之行為擔負相應之法律責任。然本件被上訴人僅係在同樣
    之系爭群組內，將陳秀里、鄭百惠原張貼之文字、照片，於
    2日後重複張貼，而非是另外將該等內容張貼於不同之Line
    群組、通訊軟體臉書或其他足以使非隸屬該Line群組之人得
    以知悉該等內容之處，則系爭群組成員既於陳秀里、鄭百惠
    張貼時即已知悉其內容，自不會再因被上訴人再次張貼之行
    為而達到散布該等言論之結果，足見被上訴人再次張貼之行
    為與上訴人指訴之轉貼行為有間，被上訴人此部分至多僅屬
    重貼相同內容於相同群組內供同群組內成員觀看之行為而已
    。又事實二重貼及貼文部分，除指出上訴人有與鄭百惠合照
    乙事係屬事實陳述外，其餘均屬單純之意見表達，而上訴人
    有與鄭百惠合照乙事，亦為上訴人所不爭執，且該部分顯與
    被上訴人有無侵害上訴人名譽權乙節無涉；再者，其餘之文
    字既非屬事實陳述，而屬針對特定事項依個人價值判斷所提
    出之主觀意見、評論或批判之意見表達，再考量該等文字之
    目的應係針對上訴人與陳秀里間投資糾紛而警示上訴人本不
    應讓陳秀里參與投資及再與陳秀里有所接觸乙節，其用意尚
    屬善意，則觀之上揭規定及說明，尚難認被上訴人張貼該等
    文字有何侵害上訴人名譽權之情事。
  ⑶上訴人另提出其他實務實例及多則判決主張：被上訴人系爭
    貼文及重貼侵害上訴人名譽之嚴重性，較之上開案例高出甚
    多，應構成侵權行為，而負損害賠償責任等語。然上訴人提
    出之實務實例及判決，與本件之事實並不相同，無法逕予援
    引適用，且本院亦不受之拘束，是無法為上訴人有利之證明
    。
  ㈢綜上各節，被上訴人在系爭群組張貼系爭貼文及重貼，涉及
    事實陳述部分，業經合理查證後，有相當理由確信其為真實
    ；涉及意見表達部分，係就可受公評之事項，基於善意所為
    之適當評論，均非不法侵害上訴人名譽。因此，被上訴人所
    為系爭貼文及重貼，尚不構成民法第184條第1項前段之侵權
    行為。是上訴人主張被上訴人不法侵害其名譽權，應負侵權
    行為損害賠償責任云云，並無理由。　　　
五、綜上所述，上訴人依民法第184條第1項前段、第195條第1項
    之規定，請求被上訴人應給付上訴人500,000元及自起訴狀
    繕本送達被上訴人之翌日起至清償日止，按週年利率5%計算
    之利息，暨請求被上訴人應出具如附表所示之道歉聲明，由
    上訴人於本判決確定之翌日起6個月期間自行將該聲明張貼
    在上訴人「莊珺菻」之臉書帳號，並於前開期限屆至後翌日
    刪除該貼文。非屬正當，不應准許。從而原審所為上訴人敗
    訴之判決，並無不合。上訴論旨指摘原判決不當，求予廢棄
    改判，為無理由，應駁回其上訴。又其變更之訴亦無理由，
    應一併駁回。
六、本件事證已臻明確，兩造其餘之攻擊或防禦方法及所用之證
    據，經本院斟酌後，認為均不足以影響本判決之結果，爰不
    逐一論列，附此敘明。
七、據上論結，本件上訴及變更之訴均為無理由，依民事訴訟法
    第449條第1項、第78條，判決如主文。
中　　華　　民　　國　　110 　年　　4 　　月　　7 　　日
                  民事第二庭  審判長法　官  高榮宏

                                    法　官  林富郎

                                    法　官  黃瑪玲
上為正本係照原本作成。
上訴人如不服本判決，應於收受送達後20日內向本院提出上訴書
狀，其未表明上訴理由者，應於提出上訴後20日內向本院補提出
理由書狀（均須按他造當事人之人數附繕本），上訴時應提出委
任律師或具有律師資格之人之委任狀；委任有律師資格者，另應
附具律師資格證書及釋明委任人與受任人有民事訴訟法第466條
之1第1項但書或第2項（詳附註）所定關係之釋明文書影本。如
委任律師提起上訴者，應一併繳納上訴審裁判費。惟僅就財產權
部分，因未逾新臺幣150萬元，不得單獨上訴。
被上訴人不得上訴。　　　　　　　　　　　　　　　　　　　
中　　華　　民　　國　　110 　年　　4 　　月　　7 　　日

                                    書記官  蘭鈺婷
　　　　　　　　　　　　　　　　　　　　　　　　　　　　　　　　　　　　
                  
附表
┌─────────────────────────┐
│道歉聲明：                                        │
│本人王小珍於民國107年7月16日於「臺南縣工商婦女企業│
│管理協會」群組平台中，以文字、圖片詆毀莊珺菻女士之│
│名譽與人格，造成莊珺菻女士名譽受損，在此我願意誠懇│
│的向莊珺菻女士道歉，致上我最深歉意，並請海涵。    │
│道歉人：王小珍                                    │
│地址：臺南市○○區○○街0巷00號                   │
└─────────────────────────┘